最高法院刑事判決　　　　　　　　　　　　　　　九十一年度台上字第二二八○號
　　上　訴　人　乙○○
　　　　　　　　甲○○
　　共　　　同
　　選任辯護人　王振志律師
右上訴人等因常業重利案件，不服台灣高等法院中華民國八十八年十二月二十九日第
二審判決（八十八年度上訴字第三三三八號，起訴案號：台灣板橋地方法院檢察署八
十七年度偵字第一五一五一號），提起上訴，本院判決如左：
    主  文
上訴駁回。
    理  由
按刑事訴訟法第三百七十七條規定，上訴於第三審法院，非以判決違背法令為理由，
不得為之。是提起第三審上訴，應以原判決違背法令為理由，係屬法定要件。如果上
訴理由狀並未依據卷內訴訟資料，具體指摘原判決不適用何種法則或如何適用不當，
或所指摘原判決違法情事，顯與法律規定得為第三審上訴理由之違法情形，不相適合
時，均應認其上訴為違背法律上之程式，予以駁回。一本件上訴人乙○○上訴意旨略
稱：上訴人因家境困窘，又逢經濟蕭條，為維持家庭生計，在不得已之情況下，誤蹈
法網。上訴人與貸款人之間僅屬民事之借貸行為，雖因收取較高之利息而觸法，惟於
犯罪後已坦承犯情，態度良好，因而請求原審法院給予緩刑之機會。乃原判決未說明
不予宣告緩刑之理由，有理由不備之違法。二上訴人甲○○上訴意旨略稱：(一)上訴人
及共同被告乙○○於警訊時及偵審中所為之供述，均不足為認定上訴人知悉乙○○以
重利為常業，而乃故予幫助之事實。(二)證人廖碧琴在警訊時及偵查中之指訴，具有瑕
疵，原審未再依職權傳喚廖碧琴、洪文昭到庭作證，有適用法則不當及理由不備之違
法。(三)上訴人係從事淨水器為業，有客戶之維修資料可稽，原審之筆錄未為詳實之記
載；另原判決對於上訴人如何知悉乙○○以重利為常業，亦未予說明，有不適用法則
及理由不備之違法云云。
惟查：(一)原判決維持第一審論處乙○○常業重利；甲○○幫助常業重利罪刑之判決，
駁回上訴人等在第二審之上訴。係依憑乙○○之自白；證人廖碧琴、洪文昭之指證；
甲○○亦承認為乙○○開車，載同乙○○至借款人住處收取利息；並有刊登報紙招攬
客戶之廣告一紙、空白本票二本、借款戶名冊一本及借款人所簽發之支票、本票等扣
案可稽，以為論據。並敘明：(1)乙○○自民國八十六年十二月間起出資，在台北縣板
橋市○○街六十九巷二十四弄三號經營高利貸，並在自由時報上刊登「支票借款、來
就借、可分期、息低五十元、00000000、林先生」廣告，以招攬客戶，乘廖
碧琴、古一君等人需款孔急，急迫之際貸以金錢，由借款人簽發支票或本票為擔保，
每貸放新台幣（下同）十萬元，以十天為一期，收取一萬元利息，相當於月息三十分
，而取得與原本顯不相當之重利，並恃以維生，以之為常業。甲○○明知乙○○係以
重利為常業，竟於乙○○向借款人收取利息時，基於幫助之犯意，先後多次駕車載送
乙○○至借款人住處收取利息，嗣於八十七年七月十五日下午四時三十五分許，經警
在上址查獲。(2)乙○○在報紙上刊登廣告，長期經營高利貸，係以重利為常業，而甲
○○為乙○○之朋友，曾多次為乙○○駕車，載同乙○○至借款人住處收取利息，已
據上訴人等供明在卷。足見甲○○知悉乙○○以重利為常業，而乃基於幫助之犯意，
幫助乙○○犯罪。(3)刑法上所謂常業犯，指反覆以同種類行為為目的之社會活動之職
業性犯罪而言，至於犯罪所得之多寡，是否恃此犯罪為唯一之謀生職業，則非所問，
縱令兼有其他職業，仍無礙於該常業犯罪之成立。乙○○於經營高利貸期間，縱偶有
兼任木工工作，仍無礙於常業重利之成立。因認乙○○有常業重利；甲○○有幫助常
業重利之行為，為其所憑之證據及認定之理由；而以甲○○嗣後否認犯罪，辯稱不知
乙○○經營高利貸云云，乃飾卸之詞，不可採信等情綦詳。(二)緩刑之宣告，除應具備
刑法第七十四條所定條件外，並須有可認為以暫不執行刑罰為適當之情形，始得為之
，此乃法院於裁判時得依職權裁量之事項，當事人不得以原審未諭知緩刑指為違背法
令（本院七十二年臺上字第六六九六號判例參照）。乙○○上訴意旨，任意指摘原審
未諭知緩刑為違背法令，自非適法之第三審上訴理由。(三)原審有無傳喚證人之必要，
亦屬事實審法院得本於職權裁量之事項，證人廖碧琴、洪文昭除於警訊時詢問外，且
於檢察官偵查中合法訊問，其陳述已臻明確（見偵查卷第十五至十六頁、第十八至十
九頁、第六十四至六十五頁）。原審法院於審判期日，並已就廖碧琴、洪文昭之上開
證言，依法踐行調查證據之程序，提示筆錄並告以要旨。甲○○對於各該證言，並無
意見（見原審卷第八十頁）。原審法院未再依職權傳喚廖碧琴、洪文昭，亦不能任意
指為違法。至於其餘之爭辯，乃單純事實，均非適法之第三審上訴理由。上訴意旨，
徒憑己見，就原判決已說明事項或屬原審採證認事職權之適法行使，任意指摘為違法
，顯與法律規定得為第三審上訴理由之違法情形，不相適合。其上訴違背法律上之程
式，應予駁回。
據上論結，應依刑事訴訟法第三百九十五條前段，判決如主文。
中      華      民      國    九十一    年      四      月    二十五    日
                              最高法院刑事第十一庭
                                  審判長法官  呂  潮  澤
                                        法官  白  文  漳
                                        法官  陳  世  雄
                                        法官  孫  增  同
                                        法官  林  開  任
      右正本證明與原本無異
                                              書  記  官
中      華      民      國    九十一    年      四      月     三十     日
